臺灣高等法院刑事判決　　　　　　 96年度上更(一)字第314號
上　訴　人
即　被　告　庚○○
上列上訴人因偽造文書等案件，不服臺灣桃園地方法院92年度訴
字第232號，中華民國93年3月17日第一審判決（起訴案號：臺灣
桃園地方法院檢察署90年度偵字第9055號），提起上訴，本院判
決如下：
    主  文
上訴駁回。
    事  實
一、庚○○於89年11月30日因誣告案件經本院判處拘役20日，緩
    刑2年，於90年1月20日確定，緩刑期滿，緩刑未經撤銷，刑
    之宣告失其效力。
二、緣己○○於86年底因財務已陷困難，急需資金週轉，乃央求
    母親丁○○○、同學兼好友庚○○幫忙找會員，召集採內標
    制，每月會款新台幣（下同）3萬元之民間互助會，會首係
    己○○、丁○○○2人擔任，會期自87年1月1日起至89年9月
    1日止，會員有庚○○、陳春清、陳清遠（榮之誤）、乙○○○、張靜華、簡進鎰、陳振龍、邱元景（2個名額）、馬
    來發、黃淑慧、阮淑華（2個名額）、李阿明、林玉燕、李
    美雲、徐太太、林靜怡、超亞汽車、鄭昭雄（以上係庚○○
    所邀）、秀琴（即陳劉秀琴，戊○○之妻，係陳余月英所邀
    ）、陳鳳華、李金英、陳淡蓬、金秀英、盈祺空運（2個名
    額）、張方萌、陳金土、丙○○、甲○○、楊光正（辛○○
    以弟楊光正之名義參加）等32個名額，以競標金額最高之人
    為得標者，均於每月1日晚間8時在桃園縣大園鄉海口村1鄰
    海口9之1號丁○○○住處開標，開標時則由丁○○○或己○○主持，收取會款則由己○○、丁○○○、庚○○3人共同
    負責。迄至89年2月1日開標日時，活會會員為盈祺空運、徐
    太太、李金英、丙○○、楊光正、甲○○、鄭昭雄、秀琴等
    8人名額，茲因庚○○於88年10月1日競標得標之會款70餘萬
    元，己○○僅交付1紙發票日為89年2月15日，面額50萬元之
    支票予庚○○，庚○○所邀參加互助會之林靜怡於88年12月
    1日委託競標得標後，其中有20餘萬元之互助會款係庚○○
    代己○○墊付給林靜怡，於當日晚間，庚○○在丁○○○住
    處向己○○提及需用錢，己○○以甲○○始終未到場競標，
    其他互助會員亦不認識甲○○，竟對庚○○提議冒甲○○之
    名義競標，己○○（另俟通緝到案後審結）、庚○○、丁○○○（經判處有期徒刑4月確定）及某不詳姓名之成年男子
    基於冒標詐取會款，行使偽造私文書及詐欺之犯意聯絡與行
    為分擔，由庚○○冒甲○○名義在空白紙上填寫競標利息1
    萬8千元及競標者甲○○署押之方式，依習慣表示擬投標會
    員競價投標之意思表示，用資偽造甲○○以1萬8千元競標之
    標單之準私文書，投入標單盒內之後，自己則躲在後面廚房
    ，於開標時間8時屆至，由丁○○○1人在客廳內主持開標，
    而自標單盒取出上開偽造之標單，出示該偽造之標單予到場
    競標之會員秀琴、鄭昭雄之妻壬○○○看而行使之，向秀琴
    、壬○○○詐稱係在場之冒充甲○○之該名不詳姓名成年男
    子以1萬8千元得標，己○○、庚○○、丁○○○及該不詳姓
    名之男子共同以此方式冒標活會會員甲○○之會，足以生損
    害於甲○○本人及盈祺空運、李金英、徐太太、丙○○、楊
    光正、鄭昭雄、秀琴等全體活會會員，而標單於開標後即丟
    棄；己○○接著並以電話聯絡告知未到場之活會會員徐太太
    、李金英、盈祺空運、丙○○、辛○○等佯稱係甲○○以1
    萬8千元之競標利息得標，而對甲○○則稱係他人以競標利
    息1萬2千元得標，使盈祺空運、徐太太、李金英、丙○○、
    楊光正、鄭昭雄、秀琴等全體活會會員及被冒標之甲○○均
    陷於錯誤，分別於開標後數日內在桃園縣境內自己住處如數
    交付會款予己○○，或親自至上址丁○○○住處如數交予丁○○○，除甲○○交付1萬8千元外，其餘均交付1萬2千元，
    計詐得10萬2千元，嗣己○○因積欠大筆債務終週轉不靈而
    於89年2月15日逃匿無蹤，丁○○○亦無能力繼續維持上開
    互助會，遂向活會會員鄭昭雄之妻壬○○○等人表示從89年
    年3月1日起終止互助會，活會會員壬○○○、陳劉秀琴、辛○○、丙○○等人向甲○○催討死會會款，始查悉甲○○係
    遭冒標上情。
三、案經壬○○○、丙○○、戊○○、甲○○、辛○○告訴由台
    灣桃園地方法院檢察署檢察官偵查起訴。
    理  由
壹、程序部分：
    按民國92年2月6日增訂公布（同年9月1日起施行）之刑事訴
  　訟法施行法第7條之3規定：「中華民國92年1月14日修正通
    過之刑事訴訟法施行前，已繫屬於各級法院之案件，其以後
    之訴訟程序，應依修正刑事訴訟法終結之。但修正刑事訴訟
    法施行前已依法定程序進行之訴訟程序，其效力不受影響」
    ，係以程序從新為原則，故修正刑事訴訟法施行前，已繫屬
    於各級法院之案件，於新法施行後，應依修正後之程序終結
    之，而修正刑事訴訟法施行前已依法踐行之訴訟程序（包含
    相關證據法則之適用），及在舊法時期已製作完成，原屬具
    有證據能力之告訴人警詢、偵訊、原審及本院上訴審所為之
    陳述筆錄，基於法的安定性，其效力不受修正之新法有關審
    判外陳述規定所影響，亦即並不因其未具結而無證據能力（
    最高法院94年台上字第4397號判決意旨參照）。又因新法施
    行後，依上開規定應依修正後之程序終結之，從而依修正後
    規定應踐行之訴訟程序，例如被告對證人之對質、詰問權等
    事項，均應依修正後之程序為之，並就修正刑事訴訟法施行
    前及施行後所合法取得，均具有證據能力之證據資料，本於
    合理之心證以定其取捨，尚非謂修正刑事訴訟法施行前已依
    法定程序取得證人之供述證據者，即得依刑事訴訟法施行法
    第七條之三但書規定，剝奪被告依修正後程序對證人之對質
    、詰問權（最高法院95年度台上字第5886號判決參照）。而
    依修正後之刑事訴訟法第159-5條規定，「被告以外之人於
    審判外之陳述，雖不符前四條之規定，而經當事人於審判程
    序同意作為證據，法院審酌該言詞陳述或書面陳述作成時之
    情況，認為適當者，亦得為證據。」、「當事人、代理人或
    辯護人於法院調查證據時，知有第159條第1項不得為證據之
    情形，而未於言詞辯論終結前聲明異議者，視為有前項之同
    意。」。又刑事被告有權詰問證人之被告以外之人，可分為
    (1)被告對共同被告證人之詰問，及(2)被告對一般證人之詰問
    ；除客觀上有不能受詰問者外，無論共同被告證人或一般證
    人，於審　判中原均應依人證之法定調查證據程序，使令到
    庭具結陳述，並接受被告之詰問，其陳述始得作為認定被告
    犯罪事實之依據。但詰問權係指訴訟上當事人有在公判庭輪
    流盤問證人之權利，應認當事人具有處分權。　得為證據之
    被告以外之人（共同被告及一般證人）於偵查中已依人證之
    調查方法，具結陳述；或得為證據之被告以外之人（一般證
    人）於檢察事務官、司法警察官或司法警察調查中所為之陳
    述；雖該等陳述未經被告之詰問，然於審判中，被告仍非不
    得請求為詰問，使為完足調查之證據；或放棄對原供述人之
    反對詰問權或不爭執其陳述。前者，乃詰問權之補正所當然
    ；後者，於刑事訴訟法第288條第項前段規定：「審判長對
    於準備程序中當事人不爭執之被告以外之人之陳述，得僅以
    宣讀或告以要旨代之」，即闡明斯旨。本院依修正後規定應
    踐行之訴訟程序，被告、檢察官於本院審理中對於本案卷內
    各項證據之證據能力均表示沒有意見，未於言詞辯論終結前
    聲明異議（見本院96年6月29日審判程序筆錄），捨棄對共
    同被告己○○、丁○○○及告訴人之詰問（見同上卷），依
    上開規定，有關共同被告己○○、丁○○○及告訴人甲○○
    、丙○○、戊○○、壬○○○、陳劉秀琴、癸○○、張靜華
    、邱元景、陳金木、林靜怡、辛○○等人於偵查中向檢察官
    所為之陳述，除顯有不可信之情況者外，或於司法警察官或
    司法警察調查中所為之陳述，法院審酌該言詞陳述或書面陳
    述作成時之情況，認為適當者，亦具有證據能力，合先敘明
    。
貳、實體部分：
一、上訴人即被告之供述與辯解：
　　訊據上訴人即被告庚○○否認有冒標詐取會款之行使偽造私
    文書及詐欺取財犯行，辯稱：伊是會員，當初己○○跟伊說
    他有欠賭債要召會來還錢，並且找他父母出來擔保，要一幫
    忙找幾個會員幫他：伊不知道有冒標的事，伊只是好心幫己○○、丁○○○找人入會，陪己○○去收錢，伊自始至終均
    無詐欺之犯意云云。
二、認定犯罪事實所憑之證據及理由：
　(一)共同被告丁○○○、己○○共同擔任會期自87年1月1日起至
    89年9月1日止，每月會款3萬元之互助會會首，其中被告庚○○參加1個名額，並邀陳春清、陳清遠（榮之誤）、乙○○○、張靜華、簡進鎰、陳振龍、邱元景（2個名額）、馬
    來發、黃淑慧、阮淑華（2個名額）、阮淑華、李阿明、林
    玉燕、李美雲、徐太太、林靜怡、超亞汽車、鄭昭雄參加，
    被告丁○○○邀陳劉秀琴參加，以競標金額最高之人為得標
    者，均於每月1日晚間8時在被告丁○○○住處開標，開標時
    則由被告丁○○○或被告己○○主持，收取會款則由被告庚○○、丁○○○、己○○3人共同負責。迄至89年2月1日開
    標日時，活會會員為盈祺空運、徐太太、李金英、丙○○、
    楊光正、甲○○、鄭昭雄、秀琴等八人名額各情，已據告訴
    人壬○○○、丙○○、戊○○、甲○○、辛○○陳述明確，
    且為被告己○○於89年9月6日偵查中供述「....我是會首：
    ：（有多少活會？）8位，名單如下：丙○○、甲○○、秀
    琴、楊光正、徐太太、鄭照（昭之誤）雄，李金英，盈祺空
    運....」等語甚詳，並有互助會單影本1紙在卷可稽。
　(二)89年2月1日晚間8時許在上址共同被告丁○○○住處開標結
    果，由標單上記載甲○○之人以競標利息1萬8千元得標一節
    ，亦已據告訴人壬○○○、證人陳劉秀琴於警訊、偵查及原
    審指述「....89年2月1日有乙位假冒甲○○的男子....以新
    台幣1萬8千得標....」（89年6月12日警訊，壬○○○）、
    「....89年2月1日....標單寫甲○○1萬8千最高得標。且有
    一個不詳男子自稱甲○○....」（89年9月11日偵查，壬○○○）、「....（甲○○得標那一次你有無去投標？）有：
    ：有一個男的自稱是甲○○....丁○○○沒有說出甲○○名
    字，只對一個男的說，你得標....我沒有看到男的拿出標單
    ，開標以後才知道甲○○得標，因為他寫的很高，他要走的
    時候我有問他叫什麼名字，他說他叫甲○○....」（93年3
    月3日本調院審理，壬○○○）、「....（89年2月1日有無
    到場標會？）幾號我忘記了，那一次我忘記....（是甲○○
    標到那一次？）是....標單先放在盒子裡面，都是寄標，不
    曉得誰放進去，是丁○○○打開標單念出來誰得標....」（
    93年3月3日原審審理，陳劉秀琴）等語甚詳，惟告訴人甲○○則否認有於89年2月1日前往被告丁○○○住處競標得標，
    指稱「....我參加一會，是活會....自成立互助會由開始至
    停止，我均未到場投標....會錢均是我親自送到己○○手中
    ....」（89年6月10日警訊）、「....目前都是活會....」
    （89年9月6日偵查）、「....我不在場，不知這一回事....
    」（89年9月11日偵查）、「....是活會，一個名額....是
    陳太太（陳劉秀琴）、鄭太太（壬○○○）告訴我，我才知
    道被冒名....己○○冒用我的名字標1萬8千元，他跟我說是
    別人1萬2千元標到，跟我拿1萬8千元....」（92年3月24日
    原審調查）、「....是活會....（停會前之最後一次有無去
    標會？）沒有....（89年2月1日那一次會，誰跟你講何人得
    標？）我問己○○標多少，她沒說是誰，她只說標1萬2千元
    ，向我收1萬8千元，錢我有交給她....」（93年3月3日原審
    審理）等語，而告訴人壬○○○、證人陳劉秀琴於本院調查
    審理時亦稱「....我（指告訴人壬○○○）在現場看到的甲○○不是庭上的甲○○....」（92年5月12日原審調查，壬○○○）、「：一名自稱甲○○得標，後來甲○○出庭，並
    非當天標到之男子....」（92年6月23日本院調查，壬○○○）、「....我不認識其他會員，但有一個男的自稱是甲○○，但與事後我所見到的甲○○非同一人....」（93年3月3
    日原審審理，壬○○○）、「....（當天甲○○有無到場？
    ）沒有....」（93年3月3日原審審理，陳劉秀琴）等，堪認
    於89年2月1日晚間8時許在上址被告陳余月英競標時，告訴
    人甲○○有遭冒名寫標單而以1萬8千元之競標金額得標之事
    實，灼然明甚。
　(三)雖然共同被告余陳秀英辯稱「：我不知，只是我女兒將我名
  　字當會首，會的事情，我都不知....都是己○○、庚○○2
    人在處理會的事....」（90年1月11日偵查）、「....現場
    沒有人冒充甲○○....」（93年3月3日原審審理）、被告庚○○亦辯稱「....我不知道有冒標的事....」（92年3月24
    日本院調查）、「....己○○拿甲○○的標單叫我投下去，
    標單他折好，拿給我，我沒有看名字就直接投了，而且那次
    標到的，我也沒有拿到錢....壬○○○在標的時候，我已經
    離開了....」、（92年9月22日原審調查）、「....我還有
    2個活會，不需要冒標....」（93年3月3日原審審理）等語
    ；然而：
    (1)系爭互助會之會員，其中陳劉秀琴係共同被告丁○○○邀
      入會，而陳春清、陳清遠（榮之誤）、乙○○○、張靜華
      、簡進鎰、陳振龍、邱元景（2個名額）、馬來發、黃淑
      慧、阮淑華（2個名額）、李阿明、林玉燕、李美雲、徐
      太太、林靜怡、超亞汽車、鄭昭雄等人，則係被告庚○○
      邀入會之情，已據被告庚○○、共同被告丁○○○、告訴
      人戊○○、壬○○○、證人陳劉秀琴、癸○○、張靜華、
      邱元景、陳金木、林靜怡陳述甚詳。
    (2)告訴人戊○○、壬○○○、證人癸○○、邱元景、林靜怡
      均證稱「：都在余秀英家中開標，且由余秀英主持....」
   　 （90年1月11日偵查，戊○○）、「....（標會時何人主
      持？）丁○○○....」（92年3月24日原審調查，戊○○
      ）、「....是丁○○○主持開標，有見過庚○○、己○○
      一次，最後一次丁○○○說庚○○躲在牆壁後面偷看我們
      開標狀況....」（92年5月12日原審調查，壬○○○）、
      「....剛開始請庚○○幫我標，因標不到且標息很高，所
      以才自己去....丁○○○在主持，見過己○○一次，庚○○見到我就閃開....」（92年6月23日原審調查，壬○○○），「....我前後去過兩次，第一次沒有標到，第二次
      才標到....第一次去時有己○○、丁○○○在場，第二次
      只有丁○○○在....」（92年6月23日原審調查，癸○○
      ）、「....我（指邱元景）去過二、三次....有遇到庚○○、丁○○○、己○○都有在場....」（92年6月23日原
      審調查，邱元景）、「....我（指林靜怡）去過三次....
      只有看見丁○○○在主持....」（92年6月23日本院調查
      ，林靜怡）等詞，可知系爭互助會均係由被告丁○○○主
      持開標，何況於89年2月1日晚間有前往被告丁○○○住處
      競標之告訴人壬○○○、證人陳劉秀琴均指稱「....我不
      認識其他會員，但有一個男的自稱是甲○○，但與事後我
      所見到的甲○○非同一人....丁○○○沒有說出甲○○名
      字，只對一個男的說，你得標....我沒有看到那個男的拿
      出標單，開標以後才知道甲○○得標，因為他寫的很高，
      他要走的時候我有問他叫什麼名字，他說他叫甲○○....
      」（93年3月3日原審調查，壬○○○）、「....標單先放
      在盒子裡面，都是寄標，不曉得誰放進去，是丁○○○打
      開標單念出來誰得標....」（93年3月3日原審審理，陳劉
      秀琴），顯然共同被告丁○○○辯稱伊不知道，均是被告
      庚○○、共同被告己○○在處理之詞，與事實不符，並不
      足採。
    (3)而共同被告己○○於89年9月6日偵查中供述，系爭互助會
      至89年2月1日止，活會會員為丙○○、甲○○、秀琴、楊
      光正、徐太太、鄭昭雄，李金英，盈祺空運，八個名額，
      被告庚○○於92年3月24日、92年5月12日原審調查時亦稱
      「....我是會員，當初己○○跟我說他有欠賭債要招會來
      還錢....要我幫他找幾個會員幫他，張靜華、簡進鎰、陳
      振龍、陳清榮、乙○○○、林靜怡、超亞汽車、鄭昭雄、
      邱元景二個名額，是我找的，陳春清是我和己○○去找來
      的，乙○○○、超亞汽車、鄭昭雄都是活會，其他都是死
      會....」、「....我只是好心幫己○○、丁○○○找人入
      會，陪己○○去收錢，餘如答辯狀，又會單出去之後乙○○○遷到大陸，他的部分由我頂下來：」等，另據被告庚○○於92年4月18日提出之答辯狀之答辯內容：會員庚○○、國洋巨傘部分係死會，，可知被告庚○○稱伊有2個
      活會，並不實在，而共同被告丁○○○、己○○均供稱「
      ....當天庚○○寫完標單後，就躲在牆後偷聽....」（89
      年9月11日偵查，丁○○○）、「....甲○○的標單就是
      庚○○寫的....」（93年3月3日原審審理，丁○○○）「
      .... 甲○○得標，是庚○○寫的.... 」（89年9月11日
      偵查，己○○）等，是知被告庚○○稱「.... 不知道有
      冒標的事.... 」（92年3月24日原審調查）、「：己○○
      拿甲○○的標單叫我投下去，標單他折好，拿給我，我沒
      有看名字就直接投了.... 」等，亦係卸責之詞，均不足
      採信。
    (4)至於共同被告己○○於89年9月6日、89年9月11日偵查中
      辯稱「....（有無在89年2月1日要庚○○冒用甲○○的名
      義標會？）沒有....」、「....甲○○得標，是庚○○寫
      的....」等語，然據告訴人辛○○、丙○○、甲○○陳述
      「....（何人告訴你得標？）己○○....（己○○跟你講
      誰得標？）甲○○，標金1萬8千元....」（93年3月3日原
      審審理，辛○○）、「....己○○告訴我1萬2千元....他
      只說是其他會員得標....」（93年3月3日本院審理，丙○○）、「....我問己○○標多少，他沒說是誰標的，她只
      說標1萬2千元，向我收1萬8千元，錢我有交給她....」（
      93年3月3日原審審理，甲○○）等詞。
    (5)查被告自警詢起，迄原審審理中，始終承認有替會首己○○（通緝中）、丁○○○（已判刑確定）邀集互助會會員
  　　，並向會員收取會款之事實。其於檢察官及第一審法院復
    　供稱：「己○○在民國89年2月1日要我冒用『甲○○』的
      名義標會」、「那天我要標會，己○○拿『甲○○』的標
      單叫我投下去」（見89年度他字第1836號卷第53頁背面，
      第一審卷第131頁）。共同被告己○○、丁○○○亦均證
      稱：「89年2月1日『甲○○』名義的標單係被告冒簽」（
      見同上偵查卷第72頁背面，第一審卷第196頁）；證人即
      互助會會員壬○○○於第一審法院證述：「（標會當天）
      被告躲在丁○○○家廚房後面偷看，這是事後丁○○○跟
      我講的」（見第一審卷第180頁）。證人即互助會會員陳
      劉秀琴亦證以：「（問：當時三位被告有無在場？）只有
  　　看到丁○○○。好像被告在場，她在後面，我記憶中被告
      在房子裡面，但是沒有出現在客廳。當天還沒有開標前我
      有看到被告」（見第一審卷第177頁）。共同被告丁○○○亦供稱：「投標當天，被告寫完標單後，就躲在牆後偷
      聽」（見89年度偵字第1836號卷第72頁背面）。被告於第
      一審法院亦供認：「我遞了標單到後面上廁所……」（見
      第一審卷第178頁）；證人壬○○○又證謂：「我不認識
      其他會員，但有一個男的自稱是『甲○○』，但與事後我
      所見到的甲○○非同一人。（問：開標出來後，丁○○○
      有無跟自稱甲○○的人說他得標？）丁○○○沒有說出甲○○名字，只對一個男的說，你得標」（見第一審卷第18
      0頁）。證人即被冒標會員甲○○於警詢及第一審法院分
      別供證：「（問：是否曾經親自到場投標？）至成立互助
      會起至停止標會止，我均未到場投標」（見89年度他字第
      1836號卷第21頁背面）、「（問：停會前之最後一次有無
      去標會？）沒有」（見第一審卷第188頁）。共同被告丁○○○於第一審法院坦認：「（問：是否會寫字？）不會
      」（見第一審卷第196頁）。則開標當日，被告及共同被
      告丁○○○均有到場，而己○○並未到場，渠等3人亦均
      知甲○○未曾親自到場標會，當日冒名「甲○○」的標單
      又是被告投下，且另到場之丁○○○並不識字等情不虛。
      是告訴人壬○○○等人指訴，被告及共同被告己○○、丁○○○共謀詐取89年2月1日之會款，推由被告偽簽「甲○○」名義之標單，再由不詳姓名之人假冒係「甲○○」本
      人，於開標後，由丁○○○當眾宣稱係「甲○○」得標，
      以之取信其他到場投標之會員，尚非全無憑據。足見被告
      己○○就上開冒甲○○名義，冒標詐取會款一事，有參與
      甚明，所辯諉不足採；稽上可知，被告庚○○、丁○○○
      、己○○、該不詳姓名之成年男子，就上開冒甲○○名義
      ，冒標詐取會款之犯行，有犯意聯絡與行為分擔。
　(四)又本件互助會自87年2月1日起，於每月1日晚間8時許在上址
    被告丁○○○住處競標時需寫標單，標單內容為競標之利息
    及競標者姓名，而89年2月1日晚間8時許在被告丁○○○住
    處競標時，有寫標單，被告丁○○○自標單盒內取出書寫甲○○，標金1萬8千元之標單1紙，提示予在場之壬○○○、
    陳劉秀琴等人看，告知甲○○以1萬8千元之標息得標之情，
    亦已據告訴人壬○○○於89年9月11日偵查、92年3月24日、
    92年5月12日原審調查、證人癸○○、邱元景、林靜怡於92
    年6月23日原審調查、證人陳劉秀琴於93年3月3日原審審理
    時陳述甚詳，可見被告庚○○與被告丁○○○、己○○、不
    詳姓名之成年男子有冒用甲○○名義填寫標單行使競標詐得
    互助會款之行為甚明。
  (五)綜上事證，本件事證明確，被告庚○○犯行足堪認定。
三、論罪：
  (一)新舊法之比較適用：
    被告行為後，刑法業於94年2月2日修正公佈，並於95年7月1
    日施行，參酌最高法院95年5月23日刑事庭第8次會議決議，
    修正後刑法第2條第1項之規定，係規範行為後法律變更所生
    新舊法律比較適用之準據法，於刑法施行後，應適用修正後
    刑法第2條第1項之規定，為「從舊從輕」之比較。另於比較
    時應就罪刑有關之共犯、未遂犯、想像競合犯、牽連犯、連
    續犯、結合犯，以及累犯加重、自首減輕暨其他法定加減原
    因（如身份加減）與加減比例等一切情形，本於統一性及整
    體性原則，綜其全部罪刑之結果而為比較，茲就比較情形分
    述如下：
    1.罰金刑部分：修正前刑法第33條第5款原規定：「罰金：
      銀元1元以上」，且刑法分則編各罪所定罰金刑之貨幣單
      位，原亦均為銀元，本件被告所犯刑法第339條第1項之詐
      欺取財罪，其法定刑「或科或併科1,000一千元以下罰金
      （銀元）」，依罰金罰鍰提高標準條例第1條前段規定將
    　其數額提高為2倍至10倍，再依現行法規所定貨幣單位折
      算新臺幣條例第2條規定折算為新臺幣後，上開罰金刑之
      數額為「新臺幣3元以上、30,000元以下」；而修正後刑
      法第33條第5款則規定：「罰金：新臺幣1,000元以上，以
      百元計算之」，且與該刑法修正條文同於95年7月1日起施
      行之增訂刑法施行法第1條之1復規定：「中華民國94年1
      月7日刑法修正施行後，刑法分則編所定罰金之貨幣單位
      為新臺幣。94年1月7日刑法修正時，刑法分則編未修正之
      條文定有罰金者，自94年1月7日刑法修正施行後，就其所
      定數額提高為30倍。但72年6月26日至94年1月7日新增或
      修正之條文，就其所定數額提高為3倍。」，是依上開修
      正後之規定，所定之罰金刑，其數額為「新臺幣1,000元
      以上、30,000元以下」，即其罰金之最低數額較諸修正前
      為提高；比較新舊法之結果，修正後之規定，並未較有利
      於被告，自應適用被告行為時之罰金刑刑度相關規定。
  　2.修正前刑法第28條規定：「二人以上共同實施犯罪之行為
    　者，皆為正犯。」，修正後刑法第28條規定：「二人以上
      共同實行犯罪之行為者，皆為正犯。」。修正後刑法第28
      條規定之共同正犯，基於個人責任原則及法治國人權保障
      ，限於直接從事構成犯罪事實之行為者（含共謀共同正犯
      ），排除「陰謀共同正犯」及「預備共同正犯」之類型，
      是修正後之共同正犯之可罰性要件之範圍業已限縮，應以
      修正後之規定較有利於行為人，惟被告既係直接從事構成
      犯罪事實之行為，則修正前刑法第28條規定，對之亦無不
      利，依「從舊從輕」原則，適用修正前刑法第28條規定。
    3.被告行為時之刑法第41條第1項前段規定：「犯最重本刑
      為5年以下有期徒刑以下之刑之罪，而受6個月以下有期徒
      刑或拘役之宣告，因身體、教育、職業、家庭之關係或其
      他正當事由，執行顯有困難者，得以1元以上3元以下折算
      1日，易科罰金。」，上開易科罰金折算標準，並依被告
      行為時之罰金罰鍰提高標準條例第2條前段（現已刪除，
      下稱修正前罰金罰鍰提高標準條例第2條）規定，就其原
      定數額提高為100倍折算1日，則被告行為時之易科罰金折
      算標準，應以銀元100元以上300元以下折算1日，經折算
      為新臺幣後，應以新臺幣300元以上900元以下折算1日；
      被告行為後之修正後刑法第41條第1項前段則規定：「犯
      最重本刑為5年以下有期徒刑以下之刑之罪，而受6個月以
      下有期徒刑或拘役之宣告者，得以新臺幣1,000元、2,000
      元或3,000元折算1日，易科罰金。」，經比較修正前後之
      易科罰金折算標準，以適用被告行為時之修正前刑法規定
      ，並同時引用被告行為時之修正前罰金罰鍰提高標準條例
      第2條之規定，較有利於被告，則應依修正後刑法第2條第
      1項前段，適用修正前刑法第41條第1項前段規定，定其易
      科罰金之折算標準。
    4.刑法第55條關於牽連犯之規定按被告行為後，94年2月2日
　　　修正公布之刑法業已刪除同法第55條關於牽連犯之規定，
  　　並於95年7月1日施行。若被告所犯數罪名間，具有方法結
    　果、手段目的之牽連犯關係，依修正前即行為時之規定，
      應從一重罪處斷，依修正後刪除牽連犯規定之結果，則其
      所犯之各罪應依數罪併罰之規定分論併罰，比較新舊法，
      修正刪除後之規定並非較有利於被告，依刑法第2條第1項
      前段之規定，應適用行為時法律即修正刪除前之刑法第55
      條牽連犯之規定。
  (二)按在標單上書寫姓名及利息金額，乃用以表示欲以該利息金
    額作為競標會款之意思，故偽造標單係屬偽造刑法第220條
    第1項以文書論之文書。互助會（即合會）會首固應於每期
    標會後3日內，代得標會員收取會款，連同自己之會款於期
    滿之翌日前交付得標會員。逾期未收取之會款，會首應代為
    給付。民法第709條之7第2項定有明文。惟不論何人得標，
    會首對於已領取會款之會員（即一般所謂死會），均得請求
    給付該次應繳會款（即死會會款），因之被告庚○○、共同
    被告丁○○○、己○○、該不詳姓名之成年男子，共同冒告
    訴人甲○○之名義，以1萬8千元之投標金額參與投標，其詐
    標之對象應僅限於尚未得標之會員（即一般所稱活會會員）
    及被冒標之活會會員，則被告庚○○、共同被告丁○○○、
    己○○、該不詳姓名之成年男子，其等冒標詐欺之金額，應
    係盈祺空運、徐太太、李金英、丙○○、楊光正、鄭昭雄、
    秀琴活會會員各交付之1萬2千元及被冒標之甲○○交付之1
    萬8千元，計10萬2千元。核被告庚○○所為，係犯刑法第21
    6條、第210條之行使偽造私文書罪及同法第339條第1項詐欺
    取財罪。被告庚○○與丁○○○、己○○、該不詳姓名之成
    年男子，就上開冒標詐取會款之犯行，有犯意聯絡與行為分
    擔，為共同正犯。被告庚○○與丁○○○等人偽造署押之行
    為係偽造私文書之部分行為，又其偽造私文書之低度行為應
    為行使偽造私文書之高度行為所吸收，均不另論罪，被告庚○○與丁○○○等人於當次開標時間之詐欺行為，其詐欺對
    象包括被冒名之活會會員及其他活會會員，乃一行為觸犯數
    罪名，為想像競合犯，其二人所犯行使偽造私文書及詐欺犯
    行間，有方法結果之牽連犯關係，應依修正前刑法第55條規
    定從一重之行使偽造私文書罪處斷。
四、維持原判決及駁回上訴之理由：
    原審認被告罪證明確，適用刑法2條第1項前段、第28條、第
    216條、第210條、第339條第1項、第55條、修正後第41條第
    1項前段，罰金罰鍰提高標準條例第1條前段、第2條規定，
    並審酌被告庚○○素行（未曾受有期徒刑以上刑之宣告，有
    本院被告全國前案紀錄表、臺灣高等法院檢察署刑案紀錄簡
    覆表在卷足稽），其與己○○因需錢週轉，竟藉冒標會員會
    款之手段籌措資金，共同被告丁○○○因與己○○係母女，
    基於親誼而參與本件犯行，詐得10萬2千元會款，其危害社
    會經濟及正常之交易活動尚非至鉅，及被告庚○○等人迄未
    與全體活會會員達成和解，償還積欠之會款，犯後否認犯行
    等一切情狀，量處有期徒刑4月，並諭知易科罰之折算標準
    。被告庚○○與共同被告丁○○○等人冒甲○○名義偽造之
    標單，雖係被告庚○○等人所有且供犯罪所用之物，惟並未
    扣案，且依一般互助會標會習慣，多在當次標會後即將標單
    毀棄，而告訴人壬○○○、證人癸○○、邱景元、林靜怡、
    陳金木於92年6月23日本院調查時亦均表示開標後，標單均
    揉掉丟棄，此外亦無證據顯示本件標會有保留標單之習慣，
    為免將來執行困難計，爰認不宜併宣告沒收。經核認事用法
    ，並無違誤，量刑亦屬妥當。又行為後，法律有變更者，依
    修正前刑法第2條第1項之規定，以適用裁判時法為原則，如
    行為時法有利於行為人，則例外適用行為時法; 依修正後刑
    法第2條第1項規定，以適用行為時法為原則，惟如裁判時法
    有利於行為人，則例外的適用裁判時法。以往實務見解，認
    原判決未及比較適用新舊法時，上訴後，雖比較結果以舊法
    有利於行為人，而原判決別無其他撤銷事由，仍應由本院以
    此為由撤銷改判。惟修正後之規定係以適用行為時法為原則
    ，因此原判決雖未及比較適用，然上訴本院後，經比較新舊
    法，行為後之法律並非較有利於行為人，仍應適用行為時法
    ，則原判決適用行為時法即無不當，自不構成撤銷之事由，
    併予敘明。被告上訴意旨仍執陳詞，否認犯罪，指摘原判決
    不當，為無理由，應予駁回。
據上論斷，應依刑事訴訟法第368條，判決如主文。
本案經檢察官呂丁旺到庭執行職務。
中　　華　　民　　國　　96　　年　　7 　　月　　13　　日
　　　　　　　　　刑事第十八庭審判長法　官  溫耀源
　　　　　　　　　　　　　　　　　  法　官  陳健順
　　　　　　　　　　　　　　　　　  法　官  邱同印
以上正本證明與原本無異。
如不服本判決，應於收受送達後十日內向本院提出上訴書狀，其
未敘述上訴之理由者並得於提起上訴後十日內向本院補提理由書
（均須按他造當事人之人數附繕本）。
                                    書記官  莊昭樹
中　　華　　民　　國　　96　　年　　7 　　月　　13　　日
附錄：本案論罪科刑法條全文
刑法第210條
偽造、變造私文書，足以生損害於公眾或他人者，處五年以下有
期徒刑。
刑法第216條
行使第二百十條至第二百十五條之文書者，依偽造、變造文書或
登載不實事項或使登載不實事項之規定處斷。
刑法第220條
在紙上或物品上之文字、符號、圖畫、照像，依習慣或特約，足
以為表示其用意之證明者，關於本章及本章以外各罪，以文書論
。錄音、錄影或電磁紀錄，藉機器或電腦之處理所顯示之聲音、
影像或符號，足以為表示其用意之證明者，亦同。
稱電磁紀錄，指以電子、磁性或其他無法以人之知覺直接認識之
方式所製成之紀錄，而供電腦處理之用者。
刑法第339條：
意圖為自己或第三人不法之所有，以詐術使人將本人或第三人之
物交付者，處五年以下有期徒刑、拘役或科或併科一千元以下罰
金。
以前項方法得財產上不法之利益或使第三人得之者，亦同。
前二項之未遂犯罰之。
